【裁判字號】    90,台上,7010
【裁判日期】    901115
【裁判案由】    偽證
【裁判全文】
最高法院刑事判決                                九十年度台上字第七○一○號
    上  訴  人  甲○○
    選任辯護人  葉武侯律師
右上訴人因偽證案件，不服台灣高等法院高雄分院中華民國八十八年九月三十日第二
審判決（八十八年度上訴字第四七三號，起訴案號：台灣屏東地方法院檢察署八十七
年度偵字第四五九號、第一八七七號），提起上訴，本院判決如左：
    主  文
原判決關於甲○○部分撤銷，發回台灣高等法院高雄分院。
    理  由
本件原判決認定上訴人甲○○在台灣屏東地方法院檢察署檢察官偵查李松櫻、張春騰
涉犯貪瀆案件（二人嗣經原審以詐欺判刑確定）到庭作證，於民國八十七年一月十七
日經具結後，於同年三月十九日出庭，就案情有重要關係之：為何交付新台幣（下同
）二十萬元予李松櫻、張春騰二人之事項，明知並非借款，乃意圖為該二人脫罪，竟
為虛偽陳述稱：交付二十萬元純係李松櫻向其借款云云，足以影響於偵查之結果等情
，因而撤銷第一審諭知上訴人無罪之判決，改判論處偽證罪刑，固非無見。
惟查：（一）、刑法第一百六十八條之偽證罪係屬身分犯，自以為虛偽陳述時，具有
證人、鑑定人、通譯等身分為限。本件起訴指上訴人於八十七年三月十九日出庭時就
為何交付二十萬元之重要事項為虛偽之陳述，乃認其涉犯偽證罪嫌。然依卷內資料，
上訴人係經以證人之身分多次到庭（偵字第四五九號偵查卷內），但該次偵查庭係檢
察官自動檢舉上訴人涉犯偽證罪後，以上訴人係偽證罪之被告傳訊到庭所為之陳述（
第一八七七號偵查卷第一至三頁）。依此，上訴人係以被告之身分為陳述，原判決認
其該次訊問亦為證人身分，已與卷內資料不符，而有證據上理由之矛盾，又就何以認
上訴人就該次訊問亦為證人，而有偽證罪之適用，未說明其所憑，亦屬理由不備，其
判決自屬違法。（二）、證人恐因陳述致自己受刑事追訴或處罰者，得拒絕證言，證
人有此情形而不拒絕證言者，不得令其具結。而刑法上偽證罪之成立，以證人具結為
構成要件之一。所謂具結，係指依法有具結義務之人，履行其具結義務而言。若在法
律上不得令其具結之人，而誤命其具結者，即不發生具結之效力，縱於具結後為虛偽
陳述，仍不負偽證罪責，此觀刑事訴訟法第一百八十一條、第一百八十六條第四款、
刑法第一百六十八條之規定自明。本件依卷內之檢察官於八十七年一月十五日聲請羈
押張春騰之聲請書載，其與李松櫻涉嫌共同向刑事被告即上訴人索取二十萬元及二瓶
洋酒，謊稱交付檢察官，涉嫌索賄部分所犯最輕本刑五年以上有期徒刑之罪，犯罪嫌
疑重大，非予羈押，顯難進行追訴（偵字第四五九號卷第九十二頁），嗣檢察官於同
月十七日傳訊上訴人到庭，於命具結後亦訊問張春騰、李松櫻二人有無向其索取賄款
（同上卷第一○八頁），依此，能否謂上訴人於本件張春騰等人貪瀆案件偵查中僅係
被害人之身分，而無上開刑事訴訟法第一百八十六條得拒絕證言之情事，亦非無審究
之餘地。以上諸端，或為上訴意旨所指摘，或為本院得依職權調查之事項，應認原判
決有撤銷發回之原因。
據上論結，應依刑事訴訟法第三百九十七條、第四百零一條，判決如主文。
中      華      民      國     九十     年     十一     月     十五     日
                              最高法院刑事第二庭
                                  審判長法官  莊  來  成
                                        法官  謝  俊  雄
                                        法官  白  文  漳
                                        法官  蘇  振  堂
                                        法官  陳  世  雄
      右正本證明與原本無異
                                              書  記  官
中      華      民      國     九十     年     十一     月    二十一    日


司法院資訊處製作；財團法人民間司法改革基金會備份。
